臺北高等行政法院判決
　　　　　　　　　　　　　　　　　　 94年度簡字第67號
原　　　告　甲○○
被　　　告　財政部臺北市國稅局
代　表　人　張盛和（局長）
上列當事人間因綜合所得稅事件，原告不服財政部中華民國93年
11月30日台財訴字第09300411990號訴願決定，提起行政訴訟。
本院判決如下：
　　主  文
原告之訴駁回。
訴訟費用由原告負擔。
　　事  實
一、事實概要：原告91年度綜合所得稅結算申報，經被告初查核
    定綜合所得總額為新台幣（下同）3,225,790元、淨額為
    2,621,269元，應補徵稅額25,202元。原告對被告否准其列
    報扶養其女陳怡蓓之免稅額74,000元、保險費24,000元及教
    育學費特別扣除額25,000元部分不服，申經復查結果，未獲
    准變更，提起訴願，亦遭決定駁回，遂向本院提起行政訴訟
    。
二、兩造聲明：
　(一)原告聲明：訴願決定、復查決定及原處分均撤銷。
　(二)被告聲明：
    1.駁回原告之訴。
    2.訴訟費用由原告負擔。
三、兩造主張：
　(一)原告起訴意旨略謂：
    1.按「納稅義務人本人及配偶申報扶養的親屬，必須合於下
      列規定條件之一：．．．2.子女未滿20歲．．．，或年滿
      20歲而因在校就讀、身心殘障、或沒有謀生能力（須附在
      學證明或醫師證明）．．．。」、「教育學費特別扣除額
      ：納稅義務人申報扶養之子女就讀學歷經教育部認可之大
      專以上院校之子女教育學費（須檢附繳費收據影本或證明
      文件）．．．。但就讀空大、空中專校及五專前3年者，
      不適用本項扣除額。」，分別為「91年度綜合所得稅結算
      申報書說明」（以下簡稱申報書說明）第13項第2款、第
      15 項第2款第5目所明示。
    2.本件原告91年度綜合所得稅結算申報，係依據申報書說明
      之內容，列報扶養陳怡蓓免稅額之免稅額74,000元、保險
      費24,000元及教育學費特別扣除額25,000元，而申報說明
      既係稅捐稽徵機關為向納稅義務人說明綜合所得稅結算申
      報之相關事項所印製，被告自不得額外附加條件限制，否
      定原告之女陳怡蓓在校就學之事實。經查教育學費特別扣
      除額於申報說明第15項第2款第5目載明僅排除空中大學、
      空中專校及五專前3年者，國立臺東師範學院（以下簡稱
      台東師院）既經教育部核准辦理進修暨推廣部學士後特教
      師資班（以下簡稱學士後特教師資班），並於學生註冊就
      學後編有學號、發給學生證，自非補習學校或補習班，而
      屬正式之進修學校。又稅捐稽徵機關未曾對因故輟學而未
      能畢業之學生，就其已享有之受扶養免稅額、保險費扣除
      額及教育學費特別扣除額追徵補課稅款，則稅捐稽徵機關
      以是否能取得學位或畢業證書作為在學與否之判斷標準，
      對納稅義務人申報之受扶養人免稅額得否認列予以核定，
      顯有不當。綜上所述，原告依教育部66年10月15日台(66)
      高字第29901號函釋意旨，以陳怡蓓之台東師院學生證代
      替在學證明書，依所得稅法第17條申報扶養陳怡蓓之免稅
      額及保險費、教育學費特別扣除額，應准予認列，原處分
      逕就申報書說明增加額外限制，否准原告列報扶養子女之
      免稅額、保險費及教育學費特別扣除額，顯有違誤，應予
      撤銷。
  (二)被告答辯意旨略謂：
    1.按「按前3條規定計得之個人綜合所得總額，減除下列免
      稅額及扣除額後之餘額，為個人之綜合所得淨額：1.免稅
      額：納稅義務人按規定減除本人、配偶及合於左列規定扶
      養親屬之免稅額。．．．納稅義務人之子女未滿20歲，
      或滿20歲以上，而因在校就學、身心障礙或因無謀生能力
      受納稅義務人扶養者。．．．2.扣除額：納稅義務人就左
      列標準扣除額或列舉扣除額擇一減除外，並減除特別扣除
      額：．．．列舉扣除額：．．．(2)保險費：納稅義務人
      本人、配偶及直系親屬之人身保險、勞工保險及軍、公、
      教保險之保險費。但每人每年扣除數額以不超過2萬4千元
      為限。．．．特別扣除額：．．．(5)教育學費特別扣除
      ：納稅義務人之子女就讀大專以上院校之子女教育學費每
      年得扣除2萬5千元。但空中大學、專校及五專前3年及已
      接受政府補助或領有獎學金者除外。」，為所得稅法第17
      條所明定。而91年度綜合所得稅之免稅額每人全年7萬4千
      元。次按「納稅義務人依所得稅法第17條第1項第1款第2
      目或第3目規定申報扶養親屬免稅額時，在校就學之認定
      ，依據教育部83年5月30日臺 (83)社第027756號函說明2
      ：『學生完成註冊手續，入學資格經學校報主管教育行政
      機關核備並領有學生證者，即具【正式學籍】，並依學校
      行事曆至校上課者或其學籍在學年度內為有效之在校肄業
      學生為【在校就學】。』貴校全修生如符合上開規定，並
      確實受納稅義務人扶養者，得由納稅義務人列報扶養親屬
      免稅額，其有各類所得，並應由納稅義務人合併申報課稅
      。」、「…納稅義務人之子女就讀大專以上院校之子女教
      育學費每年得扣除2萬5千元，係指納稅義務人申報合於同
      法條項第1款第2目規定，且就讀於學歷經教育部認可之國
      內、外大專以上院校之受納稅義務人扶養之子女而言。」
      ，復分別為財政部83年7月27日台財稅字第831602325號函
      （以下簡稱財政部83年函釋）、84年6月21日台財稅第
      841629981號函（以下簡稱財政部84年函釋）所明釋。
    2.本件原告辦理91年度綜合所得稅結算申報，列報扶養其女
      陳怡蓓免稅額74,000元、保險費24,000元及教育學費特別
      扣除額25,000元，經被告初查以陳怡蓓已滿20歲，且就讀
      於非教育部認列之學校，不符合前揭法條規定及函釋意旨
      ，否准認列系爭免稅額、保險費及教育學費特別扣除額。
      茲原告主張略以其女就讀於台東師院學士後特教師資般，
      無謀生能力，並檢附學生證影本，請准予認列免稅額、保
      險費扣除額及教育學費特別扣除額等語，茲為爭議。
    3.第按納稅義務人之子女未滿20歲，或滿20歲以上，而因在
      校就學、身心障礙或因無謀生能力受納稅義務人扶養者，
      得自個人綜合所得額中減除受扶養親屬免稅額，為所得稅
      法第17條第1項第1款第2目所明定。其立法目的在於使納
      稅義務人對特定親屬善盡其法定扶養義務，故若該受扶養
      親屬未符法條規定之要件，自不得自個人綜合所得額中減
      除受扶養親屬免稅額。經查陳怡蓓係65年出生，於91年度
      業已年滿20歲，為台東師院學士後特教師資班之學員，惟
      該師資班係供有意從事特殊教育教職工件且具有學士學位
      以上資格者修習教育學分而設立之學分班，其修畢規定之
      學分數，發給結業證書，並無正式學籍，有國立臺東大學
      93年5月18日東大進字第0930002654號函附案可稽。準此
      ，系爭扶養親屬既未具正式學籍，且該師資班為學分班，
      於修畢該學分班規定學分而成績及格者，始取得由該校向
      所屬縣（市）政府教育局申請實習教師初檢之資格，與一
      般全修生畢業即取得學位（畢業證書）不同，核與前揭函
      釋意旨不符。是縱原告確有扶養事實，依前揭法條規定及
      說明，其辦理91年度綜合所得稅結算申報，亦不得列報扶
      養子女之免稅額，是原處分否准原告系爭扶養親屬免稅額
      74,000元、保險費24,000元及教育學費特別扣除額25,000
      元，尚無不合，應予維持。
　　理  由
一、按「按前3條規定計得之個人綜合所得總額，減除下列免稅
    額及扣除額後之餘額，為個人之綜合所得淨額：1.免稅額：
    納稅義務人按規定減除本人、配偶及合於左列規定扶養親屬
    之免稅額。．．．納稅義務人之子女未滿20歲，或滿20歲
    以上，而因在校就學、身心障礙或因無謀生能力受納稅義務
    人扶養者。．．．2.扣除額：納稅義務人就左列標準扣除額
    或列舉扣除額擇一減除外，並減除特別扣除額：．．．列
    舉扣除額：．．．(2)保險費：納稅義務人本人、配偶及直系
    親屬之人身保險、勞工保險及軍、公、教保險之保險費。但
    每人每年扣除數額以不超過2萬4千元為限。．．．特別扣
    除額：．．．(5)教育學費特別扣除：納稅義務人之子女就讀
    大專以上院校之子女教育學費每年得扣除2萬5千元。但空中
    大學、專校及五專前3年及已接受政府補助或領有獎學金者
    除外。」，所得稅法第17條定有明文；而91年度綜合所得稅
    之免稅額每人全年7萬4千元，合先敘明。
二、第以納稅義務人之子女滿20歲以上，而因在校就學受納稅義
    務人扶養者，得自個人綜合所得額中減除受扶養親屬免稅額
    ，為所得稅法第17條第1項第1款第2目所明定。而所謂「在
    校就學」應以具有正式學籍始有其適用，復經財政部83年函
    釋甚明在案。本件原告91年度綜合所得稅結算申報，原告對
    被告核定剔除其列報扶養其女陳怡蓓之免稅額74,000元、保
    險費24,000元及教育學費特別扣除額25,000元部分不服，並
    主張陳怡蓓確在校就學等語。惟查陳怡蓓係65年3月28日出
    生，迄本91年度早逾20歲，當年度固為國立台東師院進修暨
    推廣部學士後特教師資班之學生，惟該師資班係供大學畢業
    具學士學位以上資格人士，有意從事特殊教育教職工件者修
    習教育學分而開設之學分班，待其修畢規定學分數即發給結
    業證書，但無正式學籍等情，業經被告函國立臺東大學查明
    屬實在卷，有該大學93年5月18日東大進字第0930002654號
    函1份附於原處分卷可稽。是系爭受扶養親屬陳怡蓓既未具
    正式學籍，且該師資班又係學分班，僅於修畢該學分班規定
    學分，成績及格後，經由該校向所屬縣（市）政府教育局申
    請取得實習教師初檢資格，本與一般全修生畢業即取得學位
    （畢業證書）不同，自不能相提併論，而原告所提陳怡蓓之
    學生證亦僅能證明其選修學士後特教師資班課程而已，殊難
    遽認陳怡蓓係具有國立臺東大學正式學籍，自不能為何有利
    原告之證明。故被告以陳怡蓓非屬所得稅法第17條第1項第1
    款第2目規定之在校就學而受扶養者，而否准認列系爭扶養
    親屬免稅額、保險費及教育學費特別扣除額，即非無據。從
    而本件被告所為處分，揆諸首揭法條規定及前開說明，並無
    違誤，訴願決定予以維持，亦無不合，原告徒執前詞，訴請
    撤銷，為無理由，應予駁回。另本件依卷內資料，事證已臻
    明確，爰不經言詞辯論為之，併此陳明。
據上論結，本件原告之訴為無理由，依行政訴訟法第236條、第
195條第1項後段、第98條第3項前段，判決如主文。
中　　華　　民　　國　　94　　年　  10　　月　 28  　 日
                  第 二 庭  法  官  林育如
上為正本係照原本作成。
本件以訴訟事件所涉及之法律見解具有原則性者為限，始得於本
判決送達後20日內向本院提出上訴狀並表明上訴理由，如已於本
判決宣示後送達前提起上訴者，應於判決送達後20日內補具上訴
理由（均按他造人數附繕本），且經最高行政法院許可後方得上
訴。
中　　華　　民　　國　　94　　年　  10　　月　 28  　 日
　　　　　　　　　　　　　  書記官　林惠堉
